臺灣士林地方法院民事判決　　　　　　　 95年度訴字第970號
原　　　告　丙○○
被　　　告　乙○○
上列當事人間清償借款事件，本院於民國96年4 月4 日言詞辯論
終結，判決如下：
    主  文
被告應給付原告新台幣壹佰貳拾陸萬貳仟元，及如附表２所示之
利息。
原告其餘之訴駁回。
訴訟費用由被告負擔百分之八十五，餘由原告負擔。
本判決第一項於原告以新台幣肆拾貳萬元為被告供擔保後，得假
執行；但被告如以新台幣壹佰貳拾陸萬貳仟元為原告供擔保，或
將上開金額提存後，得免為假執行。
原告其餘假執行之聲請駁回。
    事實及理由
一、原告起訴主張：被告於民國94年3 月初向原告表示計畫集資
    新台幣（下同）600 萬元開設「潮鵝餐廳」，邀請原告入股
    投資20萬元，原告允諾後即於同年3 月9 日交付現金20萬元
    予被告。嗣經被告要求增加金額，原告復於同年3 月17日交
    付10萬元予被告。94年5 月中旬，被告以處理土地債務問題
    為由，陸續於附表１編號3 至8所示時間，向原告借款合計
    146 萬2,000 元，均經原告以現金交付被告。兩造就上述借
    款約定利率為年息6%，被告並表示2 、3 個月內可歸還。迄
    至94年8 月26日，被告僅返還20萬元，應用以抵充如附表編
    號8 所示借款。經原告追問後，被告始承諾於同年9 月1 日
    將一併返還其餘借款。然幾經原告多次聯繫要求被告還款並
    簽立原告預擬之借據均遭拒絕，為此本於兩造間消費借貸法
    律關係，請求被告返還前述原告所交付之款項扣除已返還之
    20萬元後餘額合計156 萬2,000 元，及各自交付款項翌日起
    算按年息6%計算之利息等語。並聲明：(一)被告應給付原告
    156 萬2,000 元，及如附表１編號1 至7 所示之利息。(二)願
    供擔保請准宣告假執行。
二、被告則以：被告否認兩造間有借貸之合意及原告有交付金錢
    之行為，應由原告負舉證之責。又原告於起訴狀中一面自承
    係參加投資撥付款項，另一方面表示係原告借款予被告云云
    ，兩者矛盾，顯不足採。又原告所提錄音資料，內容業經原
    告剪輯摘錄，且係原告央求被告配合錄製，以利其向父母、
    任職銀行有所交待，原告並威脅若不配合，將到處散布兩造
    間有財務糾紛云云。且該錄音譯文內容，金額與起訴狀所載
    內容不符，顯與事實不符，並不足以證明兩造間有借貸關係
    ，況原告於起訴狀已說明係經營餐廳所為投資行為，該餐廳
    實際上係由原告自行擔任負責人，兩造間根本無借貸關係。
    至原告所提存款對帳單，亦係原告拼湊而得之數字，不足證
    明原告確有財力借款予被告之事實。況原告身為銀行行員多
    年，對金錢之往來、借貸行為，應較一般人有更高度之注意
    及能力，其所主張之借款關係，並無借貸契約文件或足以證
    明借款事實之資金流程，其所言顯與常情相違等語資為抗辯
    。並聲明：(一)原告之訴駁回。(二)如受不利之判決，願供擔保
    請准宣告免為假執行。
三、茲就原告主張分述如下：
  (一)關於附表１編號1、2請求30萬元部分
    按稱消費借貸者，謂當事人一方移轉金錢或其他代替物之所
    有權於他方，而約定他方以種類、品質、數量相同之物返還
    之契約，民法第474 條第1 項定有明文。本件原告主張於94
    年3 月9 日、同年月17日分別交付被告20萬元、10萬元現金
    ，係應原告之邀入股投資「潮鵝餐廳」，是此部分30萬元金
    錢所有權之移轉，顯係基於兩造及其他入股投資者間之合夥
    契約而為，而與消費借貸法律關係無涉，自應由原告另依合
    夥契約有關退夥、清算之相關規定，向被告及其他「潮鵝餐
    廳」合夥人主張權利，乃原告竟以該等事實成立消費借貸關
    係，並訴請被告返還所交付之合夥出資，自難認有據。
  (二)關於附表１編號3至8請求126萬2,000元部分
  1.原告主張被告迄94年12月15日止，尚欠其本金126 萬2,000
    元、利息3 萬1,529 元，兩造並曾約定借款利率年息6%之事
    實，業據提出與所述相符之錄音光碟、譯文（台灣台北地方
    法院95年度訴字第6426號卷第13-15 頁）為證，且原告為貸
    與被告前開款項，曾自其存款之中國農民銀行（已合併於合
    作金庫銀行股份有限公司）提領相當數額之款項、向訴外人
    張毓鵬借款30萬元之事實，亦據原告提出與所述相符之存摺
    、借據等件為證，並經證人張毓鵬到院結證屬實（本院卷第
    34、35頁），被告就確有錄音光碟及譯文所載內容之對話亦
    不爭執，應堪信原告前開主張為真。
  2.至被告雖抗辯錄音內容係配合原告所製作，內容並非實在云
    云，惟：
  (1)按表意人與相對人通謀而為虛偽意思表示者，其意思表示無
    效，固為民法第87條第1 項所明定，惟主張通謀虛偽意思表
    示者，應負舉證之責（最高法院27年上字第2622號判例意旨
    參照）。本件依原告所提錄音內容，形式上已足認被告已就
    原告所主張之前揭借款、利息向原告為承認（民法第129 條
    第1 項第2 款）之意思表示，被告主張前開承認之意思表示
    係出於與原告通謀意思表示而為，自應負舉證之責。
  (2)原告所提前揭對話錄音內容，前後歷時甚久、對話內容冗長
    ，並夾雜雙方對談另案出庭作證之事，且時有意見不合、爭
    執，原告並一再催債、與被告折衝討論還款時間、方法，在
    在均與通謀虛偽意思表示事先妥為安排之對話情境格格不入
    。況且，被告果有意配合原告提供資料取信銀行或原告家人
    ，書立借據當屬最為直接及有效之方法，乃原告不出於此，
    而以多次、不同時間錄音之繁瑣方式採證，並經被告於對話
    中數度直接拒絕原告書立借據之提議，亦與常理相違，被告
    所謂通謀虛偽所為錄音之說詞，實難採信。
  (3)再被告主張其所以配合原告錄音，係因原告揚言至各處散布
    兩造間有金錢糾紛之訊息，致使被告就範（本院卷第66、67
    頁）等語。惟查兩造間有金錢糾紛之敘述，本非不名譽之事
    ，何以被告徒因原告上開陳述畏懼若此，並願配合為被告所
    述之不實對話，殊與吾人經驗法則相違。至原告聲請訊問之
    證人即合作金庫延吉分行副理甲○○固證稱：原告確有說過
    被告欠他錢（本院卷第93頁），證人即被告居處綠野山坡保
    全警衛邱幸林亦證稱原告曾於94年9 月、10月間至社區找被
    告，並表示被告欠他錢，不要臉、婊子等語（本院卷第96頁
    ），然前開事實適足以知原告主觀上確係認定被告確有欠款
    ，始有轉述予銀行副理甲○○及至綠野山坡社區催討欠款之
    舉；而被告若非確實對原告負債，對原告之任何不實指述本
    得提起刑事誹謗告訴儆懲原告，亦得經由民事確認債權不存
    在訴訟釐清，又何需受原告之脅迫而配合錄音？
  (4)綜上，被告所為舉證，尚不足認兩造於原告所提錄音光碟對
    話係出於通謀虛偽而為。
  3.又被告雖否認兩造有消費借貸合意及原告交付借貸金錢予被
    告之事實，惟：
  (1)前揭錄音內容中被告已自認確有積欠原告主張之借款126 萬
    2,000 元之事實，並承諾先還二分之一即63萬元，所餘按每
    月2 萬元分期清償，足認被告已於該錄音內容中承認兩造間
    借款之合意及原告交付借款之前提，始有就已成立生效之消
    費借貸承諾履行返還義務之事實。
  (2)況按當事人之一方對他方負金錢或其他代替物之給付義務而
    約定以之作為消費借貸之標的者，亦成立消費借貸，民法第
    474 條第2 項亦定有明文。本件依錄音光碟兩造間對話內容
    觀之，被告確對原告負金錢給付之義務，兩造間並有利息、
    返還之約定，是縱原告並無證明交付金錢之直接證據，然上
    開對話已足認定被告對原告確實負有126 萬2,000 元金錢給
    付義務，且此一金錢給付義務亦可由上開對話認定兩造已有
    「以之作為消費借貸之標的」之意思，依前揭法條規定，自
    亦成立消費借貸。
  4.綜上，被告對原告確負有126 萬2,000 元之消費借貸債務應
    堪認定。
  (三)關於本金126 萬2,000 元債務6%利息請求部分：
  1.依原告所提94年12月16日錄音光碟內容，原告曾陳稱：「本
    金是126 萬2,000 元，本金妳絕不能動，利息是3 萬1,529
    元整，我以一年365 天，以天數算，年利率6%算，按日計息
    。」被告則答以：「這我買單」；另被告於對話中詢問：「
    「這3 萬1,529元是利息是不是？」原告則回答：：「3 萬
    1,529 元只是暫時算到今天（94年12月15日）。」被告復稱
    ：「你現在要我來負責這利息嗎？這沒問題。」（前揭台北
    地院卷第13頁），足見兩造間確有自借款日起應給付利息之
    約定，且約定利率為年息6%。
  2.原告主張兩造間分別於附表１編號3-8 所示時間成立消費借
    貸契約，除據提出領款紀錄外，依其當時所主張自借款當日
    起，按年息6%逐日計算利息至94年12月15日止，合計利息金
    額即為錄音內容所主張之3 萬1,529 元（見本院卷第63頁原
    告陳報狀所列計算式），堪信原告主張被告於附表１編號3-
    8 所示時間借款之事實為真。
  3.至原告主張被告曾於94年8 月26日償還20萬元部分，原告雖
    主張該次清償應用以抵充同年月14日之借款20萬元，惟依原
    告96年1 月9 日陳報狀（本院卷第63頁）所列載3 萬1,529
    元利息之計算過程，陳稱如附表１編號3 所示94年5 月23日
    之21萬2,000 元借款，當時曾言明3 個月後歸還，3 個月屆
    期至94年8 月26日時，被告僅還款20萬元，故原告於94年12
    月15日錄音對話當天向被告請求利息時，僅以12,000元計算
    207 日；另其所列如附表１編號8 所示94年8 月14日之20萬
    元借款則自94年8 月14日起計息至94年12月15日，如此方符
    兩造於94年12月15日錄音對話時所確認之借款利息金額3 萬
    1,529 元。是被告於94年8 月26日清償之20萬元，應認係抵
    充附表１編號3 之借款，原告於訴訟中主張該次清償應抵充
    附表編號8 之借款20萬元，與客觀事實不符，且對被告較為
    不利，難認可採。
  4.再按遲延之債務，以支付金錢為標的者，債權人得請求依法
    定利率計算之遲延利息。但約定利率較高者，仍從其約定利
    率，民法第233 條第1 項定有明文。本件系爭借款經原告催
    告返還逾1 個月後，應負遲延責任（詳後四之論述），依前
    揭法條規定，仍應從其約定之利率即年息6%計算遲延利息。
  5.從而，原告就其所請求之本金，請求如附表２所示之利息，
    應屬有據。
四、按借用人應於約定期限內，返還與借用物種類、品質、數量
    相同之物，未定返還期限者，借用人得隨時返還，貸與人亦
    得定1 個月以上之相當期限，催告返還，民法第478 條定有
    明文。又所謂貸與人得定1 個月以上之相當期限催告返還，
    非謂貸與人之催告必須定有期限，祇須貸與人有催告之事實
    ，而催告後已逾1 個月以上相當期限者，即認借用人有返還
    借用物之義務，亦最高法院73年台抗字第413 號判例所明揭
    。本件兩造間系爭消費借貸法律關係，原告無法舉證曾有清
    償期之約定，故應認定未定返還期限之借貸。原告於94年12
    月15日錄音對話中，已對被告為催告返還之意思表示；其於
    95年6 月2 日提起本件訴訟，起訴狀繕本並於95年6 月30日
    依法寄存送達，有送達回證在卷可稽。前開起訴狀繕本之送
    達兼有實體法上催告之效力（民法第229 條第2 項後段），
    此一催告迄本件96年4 月4 日言詞辯論終結日止，為時已逾
    1 個月，是縱以起訴狀繕本送達為催告返還之時點，亦應認
    原告請求與前揭民法第478 條規定相符。
五、從而，原告本於前揭原因事實，依兩造間消費借貸法律關係
    ，請求被告給付126 萬2,000 元，及如附表２所示之利息，
    為有理由，應予准許，逾此部分之請求，即為無理由，應予
    駁回。
六、兩造陳明願供擔保，聲請宣告假執行或免為假執行，經核原
    告勝訴部分，合於法律規定，爰分別酌定相當之擔保金額宣
    告之；原告其餘假執行之聲請，因訴之駁回而失所依據，不
    予准許。
七、本件事證已臻明確，其餘兩造主張、陳述暨所提之證據，經
    審酌均與本院前揭判斷不生影響，爰不一一詳予論述，附此
    敘明。
八、據上論結，原告之訴為一部有理由，一部無理由，依民事訴
    訟法第78條、第390 條第2 項、第392 條第2 項判決如主文
    。
中　　華　　民　　國　　96　　年　　4 　　月　　20　　日
                  民事第二庭  法  官  王本源
以上正本證明與原本無異。
如對本判決上訴須於判決送達後20日內向本院提出上訴狀。
中　　華　　民　　國　　96　　年　　4 　　月　　25　　日
                              書記官  陳淑女
附表１（單位：新台幣）
┌──┬──────┬──────┬────────────┬──┐
│編號│日       期 │金       額 │ 利    息    期    間   │利率│
├──┼──────┼──────┼────────────┼──┤
│１  │94年3 月9 日│20萬元      │94年3 月10日起至清償日止│ 6% │
│２  │94年3 月17日│10萬元      │94年3 月10日起至清償日止│ 6% │
│３  │94年5 月23日│21萬2,000元 │94年5月24日起至清償日止 │ 6% │
│４  │94年7 月8 日│60萬元      │94年7月 9日起至清償日止 │ 6% │
│５  │94年7 月15日│30萬元      │94年7月16日起至清償日止 │ 6% │
│６  │94年7 月24日│12萬元      │94年7月25日起至清償日止 │ 6% │                         │    │
│７  │94年7 月25日│ 3萬元      │94年7月26日起至清償日止 │ 6% │
│８  │94年8月14日 │20萬元      │94年8月15日起至清償日止 │ 6% │
├──┴──────┴──────┴────────────┴──┤
│合計：176萬2,000元                                              │
└────────────────────────────────┘
附表２（單位：新台幣）
┌──┬──────┬──────┬────────────┬──┐
│編號│日       期 │金       額 │ 利    息    期    間   │利率│
├──┼──────┼──────┼────────────┼──┤
│１  │94年5 月23日│ 1萬2,000元 │94年5月24日起至清償日止 │ 6% │
│２  │94年7 月8 日│60萬元      │94年7月 9日起至清償日止 │ 6% │
│３  │94年7 月15日│30萬元      │94年7月16日起至清償日止 │ 6% │
│４  │94年7 月24日│12萬元      │94年7月25日起至清償日止 │ 6% │                         │    │
│５  │94年7 月25日│ 3萬元      │94年7月26日起至清償日止 │ 6% │
│６  │94年8月14日 │20萬元      │94年8月15日起至清償日止 │ 6% │
├──┴──────┴──────┴────────────┴──┤
│合計：126萬2,000元                                              │
└────────────────────────────────┘
